【裁判字號】    94,重訴,57
【裁判日期】    950331
【裁判案由】    債務不履行
【裁判全文】
臺灣嘉義地方法院民事裁定  94年度重訴字第57號
原      告  遠東機械工業股份有限公司
法定代理人  丙○○
訴訟代理人  方金寶律師
            馮基源律師
被      告  甲○○ ○○○○○.
                      000.
法定代理人  乙○○○ ○○○○.
上列當事人間請求債務不履行事件，本院裁定如下：
    主  文
原告之訴及假執行之聲請均駁回。
訴訟費用由原告負擔。
    理      由
一、按民事訴訟法第二條第二項規定：「對於私法人或其他得為
    訴訟當事人之團體之訴訟，由其主事務所或主營業所之法院
    管轄。」是被告為外國法人者，需該外國法人在我國境內設
    有事務所或營業所，則該事務所或營業所所在地之我國法院
    ，始有民事訴訟審判權及管轄權。第按因契約關係涉訟者，
    倘當事人定有債務履行地時，依民事訴訟法第十二條，即得
    由該履行地國之法院，行使審判權。而所謂「債務履行地」
    專指當事人以契約訂定之清償地而言，關於約定債務履行地
    之方式，並無一定之限制，以書面或言詞為之，均無不可，
    惟在分期給付，如原告不以其中某期給付為請求之標的，即
    不得以該期給付之履行地為定管轄法院之標準。
二、原告起訴主張：原告與被告於民國九十二年十二月十六日簽
    署一合約書，編號為JS/MS/No.BE510-01A，約定由原告為被
    告製造鋼管，並將製造完成之鋼管運送至大陸惠州，依約被
    告應給付原告新台幣（下同）一千八百五十五萬九千元。嗣
    後，雙方同意追加下列額外工程，包括(一)第一項追加工程：
    原告提供標示、運送支架及標示製作工作，被告應給付十六
    萬七千元；(二)第二項追加工程：原告應進行組裝檢查工作，
    被告應給付三十三萬八千五百元；(三)第三項追加工程：原告
    應進行額外之運送組裝工作（即將小鋼管放入大鋼管以節省
    運送空間），被告應給付五十一萬四千元，本項追加工程係
    採實作實算方式計價，以實際使用之機具及人力報支。系爭
    鋼管完成後，被告指派其所指定之台灣檢驗科技股份有限公
    司（下稱台灣檢驗科技公司），至原告處所檢驗鋼管品質，
    經原告與台灣檢驗科技公司共同檢驗，確認系爭鋼管品質均
    符合合約要求，原告始將系爭鋼管裝船，運送至被告指定之
    大陸惠州工地。詎原告依約運送系爭鋼管，並開立發票請款
    ，被告竟拒絕給付尾款及追加工程款，共計八百二十八萬七
    千四百五十三元（其中七百二十六萬七千九百五十三元為合
    約書尾款，一百零一萬九千五百元為追加工程款）。雖被告
    曾以九十三年三月十八日函表示已批核編號○○二、○○三
    及○○五之發票（即合約書尾款及第一項追加工程），嗣於
    同年五月七日表示同意給付未付款之其中部分款項計美金十
    五萬元，然被告並未遵其承諾給付任何款項。原告亦曾委請
    律師發函被告，請求給付上述款項，惟均未獲置理，爰提起
    本件訴訟，並聲明：被告應給付原告八百二十八萬七千四百
    五十三元，及自起訴狀繕本送達之翌日起至清償日止，按年
    息百分之五計算之利息，並願供擔保請准宣告假執行。
三、經查：
  (一)本件被告甲○○ ○○○○○○ ○○○係未經我國認許之外國法人，本件
    屬涉外事件，惟我國涉外民事法律適用法並無法院管轄之規
    定，故就具體事件受訴法院是否有管轄權，應依我國民事訴
    訟法管轄之規定定之。是依前揭說明，被告為外國法人，且
    未在我國設有事務所及營業所，自非屬本院管轄之地理區域
    ，而管轄權之有無，為受訴法院應職權調查之事項，本件原
    告請求被告給付工程款，並主張本事件有民事訴訟法第十二
    條關於「債務履行地」之特別審判籍，即兩造約定契約債務
    履行地為嘉義市等語，經查：
    1.依原告所提出之「合約書」，針對付款條件乃記載：被告
      應於發票日或接獲發票日後四十日內，將貨款匯至原告帳
      戶，並無任何關於原告所主張兩造間約定以交通銀行嘉義
      分行為「契約履行地」之記載。
    2.至於原告主張被告於九十二年十二月二十三日以函文表示
      即將匯款予原告，請求原告提供銀行資料，原告隨即於隔
      日即九十二年十二月二十四日回覆並要求被告將貨款匯入
      原告於交通銀行嘉義分行所開立之帳戶，被告同意後亦確
      實依約將部分款項匯入原告於交通銀行嘉義分行之帳戶，
      核其所為，即已同意以嘉義市為其債務履行地等語，惟查
      ，依據原告所提出之買匯水單／收費收據觀之，被告固曾
      將部分款項匯入原告於交通銀行嘉義分行之帳戶，然此亦
      僅能認為被告以此匯款方式履行給付款項之義務而已，尚
      難以此事實即認定兩造有約定以交通銀行嘉義分行為「契
      約履行地」之合意。
    3.退步言之，即使將被告將部分款項匯入原告於交通銀行嘉
      義分行之帳戶認定為兩造有「契約履行地」之合意，亦應
      認兩造之合意僅止於該次款項而已，依前揭所述，本件原
      告所起訴請求者並非該次款項，自不得以該次給付之履行
      地為定管轄法院之標準，是原告主張兩造約定契約債務履
      行地為嘉義市等語，尚屬無據。
  (二)至原告另主張原告係依中華民國公司法組織設立之法人。而
    本件契約係由被告於九十二年十二月十六日派員親自前來台
    灣至原告公司主事務所（即位於嘉義市）洽談磋商買賣相關
    事宜，並簽訂買賣合約，故契約作成地及法律行為地均為嘉
    義市。再者，本件買賣標的物亦是由原告於嘉義市生產製造
    完成並交付被告。同時被告亦確在台灣從事營業行為，本件
    實與我國有甚強之牽連關係，而得以認定本院就本件確有管
    轄權等語，惟按國際司法上，因案件含有涉外成份，如我國
    管轄權不具合理之基礎，極易引起國際之爭執，即使判決確
    定，也難為外國法院所承認，而無法於外國強制執行。所謂
    國際管轄權行使之合理基礎，係指某國法院對某種涉外案件
    之一定事實，與法庭地國有某種牽連關係，而該牽連關係足
    認由該法庭地國審理合理正當，且符合公平正義者，至所謂
    一定之事實，則不外指當事人之國籍、住居所、法律行為地
    、事實發生地、財產所在地等等，如連繫事實發生在數國，
    自應選擇最符合法理基礎、最符合公平正義、且最符合國際
    秩序及最符合當事人公平正義之法院管轄，此時，倘某國法
    院認為由其管轄，係不便利之法院，在「不便利法庭」之原
    則下，即得拒絕管轄，此乃「不便利法庭原則」（Doctrine
    of Forum Non Conveniens），在決定吾國法院是否行使國
    際管轄權時，自應參酌當事人訴訟權之保障，不得因為原告
    係內國人，為保護內國人之利益，方便原告起訴，而置他國
    國籍人於不顧，忽略外國人訴訟權之保障。經查，本件原告
    主張被告未遵其承諾給付尾款及追加部分之款項，然依原告
    之主張，可知被告為外國公司或組織，其住、居所或營業所
    均在荷蘭，固本件契約作成地及法律行為地在我國，然本事
    件乃係原告主張其已將買賣標的物運送至大陸惠州交付予被
    告收受，並依據契約請求給付貨款，因此，契約作成地及法
    律行為地核非本件認定管轄權最重要之牽連事實，況依上述
    情形，本件倘由本國法院調查，無異增加當事人及本國法庭
    訴訟之負擔，無論於調查證據或訴訟程序之進行，將無端耗
    費本國法院之勞力、時間與費用，對法庭地納稅人之負擔，
    亦不公平，且本件訴訟如由我國管轄，顯然對被告甚為不便
    ，並將對法院之審理造成困擾，此外，被告於本國內並無財
    產可供執行，本國判決如就管轄權不具合理之基礎，即難為
    外國法院所承認，而無法於外國強制執行，因此，依首開不
    便利法庭原則，亦應認為我國法院就此訴訟並無一般管轄權
    。
  (三)又原告主張：管轄之有無，應依原告主張之事實，按諸法律
    關於管轄之規定而為認定，與當事人實體請求是否成立分屬
    二事，不能據為定管轄之標準。準此，本件原告既主張及證
    明債務履行地確為我國之嘉義市，則本院對於本件訴訟自有
    管轄權等語，惟查，管轄之有無，固與當事人實體請求是否
    成立分屬二事，然管轄權之有無，乃受訴法院於原告起訴後
    ，應依職權調查之事項，要非原告單方主張「受訴法院有管
    轄權」或「系爭事件有某特別審判籍之因素存在」，受訴法
    院即逕以原告之主張而認定受訴法院有管轄權，亦即受訴法
    院仍應依職權調查受訴法院就系爭事件有無管轄權，以及系
    爭事件有無原告主張之特別審判籍因素存在，並以調查結果
    來認定受訴法院有無管轄權，原告上述見解，似對管轄之認
    定一事非無誤會。
四、綜上所述，本國法院就本事件無一般管轄權，本院對本事件
    自亦無管轄權，原告向無管轄權之本院提起，且不能裁定移
    送，是本件原告之起訴即不合法，應以裁定駁回其訴。
五、原告之訴既經駁回，其假執行之聲請即失所依據，應併予駁
    回。
六、依民事訴訟法第二百四十九條第一項第二款、第九十五條、
    第七十八條，裁定如主文。
中    華    民    國    95    年    3     月    31    日
                  民二庭法  官  林福來
以上正本係照原本作成
如對本裁定抗告應於送達後10日內向本院提出抗告狀
中    華    民    國    95    年    3     月    31    日
                        書記官  侯學義


司法院資訊處製作；財團法人民間司法改革基金會備份。
